【裁判字號】    99,交聲,1265
【裁判日期】    990430
【裁判案由】    聲明異議
【裁判全文】
臺灣高雄地方法院交通事件裁定        99年度交聲字第1265號
原處分機關  交通部公路總局高雄區監理所
異  議  人
即受處分人  甲○○
上列異議人即受處分人因違反道路交通管理處罰條例案件，對於
交通部公路總局高雄區監理所中華民國99年4 月23日所為之處分
（高監營裁字第裁80-N00000000號），聲明異議，本院裁定如下
：
    主  文
原處分撤銷。
甲○○汽車駕駛人，駕駛汽車經測試檢定酒精濃度超過規定標準
，罰鍰新臺幣壹萬伍仟元，吊扣輕型機器腳踏車駕駛執照拾貳個
月，並應接受道路交通安全講習。
    理  由
一、原處分意旨略以：異議人即受處分人甲○○於民國99年4 月
    23日凌晨1 時2 分許，酒後駕駛YZP-006 號輕型機車，行經
    高雄縣鳳山市○○路時，經警測試檢定呼氣酒精濃度為每公
    升0.39毫克，超過規定標準，乃掣單舉發，爰依道路交通管
    理處罰條例第35條第1 項第1 款之規定，裁處罰鍰新臺幣（
    下同）1萬5,000 元，吊扣普通重型機器腳踏車駕駛執照12
    個月，並應參加道路交通安全講習等語。
二、聲明異議意旨略以：異議人固有上開違規行為，惟請撤銷原
    處分關於吊扣普通重型機器腳踏車駕駛執照部分等語。
三、按聲明異議應以交通違規行為為標的，非以處罰項目為範圍
    ，猶如刑事訴訟上訴範圍非以上訴人指摘之有期徒刑或罰金
    或從刑或保安處分為範圍，是以酒後駕車之單一交通違規行
    為，其處罰效果包括罰鍰、吊扣駕駛執照與施以道路交通安
    全講習等，與該交通違規行為是否存在並無從分離。法院審
    理時應先確定受處分人是否確有交通違規行為存在，再決定
    原處分機關所適用之法律有無錯誤，縱異議人異議狀僅言明
    對部分處罰項目不服，未提及其餘處罰項目，然其餘處罰項
    目與其交通違規行為是否存在既無從分離，法院自應予以審
    理（臺灣高等法院暨所屬法院98年法律座談會刑事類提案第
    23號審查意見參照）。準此，本件異議人之異議狀雖僅就原
    處分處以吊扣駕駛執照部分言明異議，本院仍應就原處分所
    為其餘處罰項目一併審理，先予說明。
四、按汽車駕駛人，駕駛汽車經測試檢定，酒精濃度超過規定標
    準者，處1 萬5,000 元以上6 萬元以下罰鍰，並當場移置保
    管其車輛及吊扣其駕駛執照1 年；汽車駕駛人，有第35條第
    1 項規定之情形，應接受道路交通安全講習，道路交通管理
    處罰條例第35條第1 項第1 款及第24條第1 項第2 款固分別
    定有明文。然而關於該條例第35條第1 項吊扣駕駛執照部分
    之解釋應注意，同條例第68條業經立法院於94年11月23日修
    正通過，總統於94年12月14日以華總一義字第09400199321
    號令修正公布，嗣由行政院於95年2 月27日以行政院院臺交
    字第0950082898號令發布定自95年3 月1 日施行，由原條文
    ：「汽車駕駛人，因違反本條例及道路交通安全規則之規定
    ，受『吊扣』或『吊銷』駕駛執照處分時，『吊扣』或『吊
    銷』其持有各級車類之駕駛執照」，修正為：「汽車駕駛人
    ，因違反本條例及道路交通安全規則之規定，受『吊銷』駕
    駛執照處分時，『吊銷』其持有各級車類之駕駛執照」，修
    正後之新法已將「吊扣」之連坐規定排除在外。而該條修正
    理由係以「原條文將違法或違規駕駛人所持有各級車類之駕
    駛執照一併吊扣，失之過酷，影響人民工作及生活過鉅」，
    顯見依修正後道路交通管理處罰條例第68條之規定，汽車駕
    駛人因違反道路交通管理處罰條例及道路交通安全規則之規
    定，受「吊扣」駕駛執照處分時，僅能「吊扣」違規當時所
    駕駛車輛之駕駛執照，不能再「吊扣」其持有各級車類之駕
    駛執照，至為顯明。再者，行政行為，採取之方法所造成之
    損害不得與欲達成目的之利益顯失均衡，行政程序法第7 條
    第3 款定有明文及行政罰法第18條規定意旨可資參照。依道
    路交通安全規則第61條第1 項第3 款規定，汽車駕駛人取得
    高一級車類之駕駛資格者，應換發駕駛執照，並准其駕駛較
    低級車類之車輛，已領有大貨車駕駛執照者，得駕駛小型車
    ，若駕駛小型車違規，因此吊扣其大貨車駕駛執照，將造成
    異議人不能駕駛大貨車之結果，則原處分機關採取吊扣異議
    人大貨車駕駛執照，以達成限制其駕駛小型車之目的，所造
    成損害已與欲達成目的之利益顯失均衡。故異議人駕駛小型
    車違規，依法應受之處分乃限制其駕駛小型車之權利，即吊
    扣小型車駕駛執照。至道路交通主管機關對於汽車駕駛執照
    之管理，因採取一照原則，未發給駕駛人較低等級之駕駛執
    照，惟主管機關仍可利用電腦資料處理或在大貨車駕照註記
    或其他方式，吊扣小型車駕駛執照，尚難逕謂無法執行（臺
    灣高等法院暨所屬法院98年法律座談會刑事類提案第20號審
    查意見參照）。
五、經查：
  (一)本件異議人係駕駛輕型機器腳踏車駕駛執照（即輕型機車）
    違規，並非駕駛普通重型機車違規，有高雄縣政府警察局高
    警交字第N00000000 號舉發違反道路交通管理事件通知單1
    紙附卷可稽（見本院卷第7 頁），且為異議人所不爭執，故
    原處分機關處以異議人1 萬5,000 元罰鍰，並應接受道路交
    通安全講習，固屬適法，然揆諸前揭新修正法律意旨之說明
    ，關於吊扣駕駛執照部分，其依法應受之處分乃限制其駕駛
    輕型機車之權利，即吊扣輕型機器腳踏車駕駛執照，不能因
    此吊扣其普通重型機器腳踏車駕駛執照。原處分機關逕予裁
    處吊扣普通重型機器腳踏車駕駛執照12個月，容有未洽，本
    院自應將原處分關於吊扣駕駛執照之處分撤銷，改諭知吊扣
    異議人輕型機器腳踏車駕駛執照12個月。至異議人僅持有重
    型機車普通駕駛執照，並無輕型機器腳踏車駕駛執照一事，
    應由主管機關利用電腦資料或在駕照註記或其他方式來執行
    ，併此指明。
  (二)至原處分機關引用臺灣高等法院97年度交抗字第118 號裁定
    、交通部89年8 月30日交路89字第008861號函、94年9 月15
    日交路字第0940051433號函、交通部95年5 月3 日交路字第
    0950030639號函解釋（見本院卷第10至12頁），為本件吊扣
    異議人普通重型機器腳踏車駕駛執照之依據。惟按法官依據
    法律獨立審判，為憲法第80條所明定，且依司法院大法官會
    議釋字第137 號、216 號解釋意旨，各機關依其職掌就有關
    法規為釋示之行政命令，法官於審判案件時，固可予以引用
    ，但仍得依據法律，表示適當之不同見解，並不受其拘束。
    原處分機關所引上開見解所認領有駕駛執照之駕駛人，於無
    照駕駛不同級之車輛違反道路交通管理處罰條例第35條，應
    處以罰鍰及吊扣駕駛執照時，仍可吊扣其所持有之其他駕駛
    執照等語，與本院認定之法律意見不同，是上開函釋意見為
    本院所不採。
六、綜上所述，異議人違反道路交通管理處罰條例第35條第1 項
    第1 款「酒精濃度超過規定標準」之違規行為，固然應依該
    條規定裁處吊扣駕駛執照、罰鍰，及依同條例第24條第1 項
    第2 款之規定接受道路交通安全講習。惟原處分機關裁處時
    ，未處分吊扣異議人輕型機器腳踏車駕駛執照，反而逕自處
    分吊扣普通重型機器腳踏車駕駛執照，自有違誤。異議人就
    其餘處罰項目，雖未言明提起異議，然依前揭法條意旨之說
    明，此部分與其交通違規行為是否存在既無從分離，應認其
    異議為有理由，本院自應將原處分全部撤銷，另為裁定如主
    文第2 項所示，以資適法。
七、據上論斷，應依道路交通管理處罰條例第87條第2 項，道路
    交通案件處理辦法第20條前段，裁定如主文。
中    華    民    國    99    年    4     月    30    日
                  交通法庭   法  官   李俊霖
以上正本證明與原本無異。
如不服本裁定，應於收受送達後5 日內向本院提出抗告狀。
中    華    民    國    99    年    5     月    3     日
                             書記官   武凱葳

司法院資訊處製作；財團法人民間司法改革基金會備份。
